【裁判字號】    97,上,379
【裁判日期】    980526
【裁判案由】    移轉車輛所有權等
【裁判全文】
臺灣高等法院民事判決                   97年度上字第379號
    上  訴  人  安磊科技股份有限公司
    法定代理人  丙○○
    訴訟代理人  謝志明律師
    被上訴人    乙○○
                甲○○
上列當事人間請求移轉車輛所有權等事件，上訴人對中華民國97
年3月3日臺灣臺北地方法院96年度訴更一字第17號第一審判決提
起上訴，並為訴之追加，本院於98年5月5日言詞辯論終結，判決
如下：
    主      文
原判決關於駁回上訴人下列第二項之訴部分，及該部分假執行之
聲請，暨訴訟費用之裁判均廢棄。
被上訴人乙○○應給付上訴人新台幣貳佰伍拾萬元及自民國九十
六年五月二十六日起至清償日止，按年息百分之五計算之利息。
其餘上訴暨追加之訴均駁回。
第一、二審（含追加之訴部分）訴訟費用由被上訴人乙○○負擔
二分之一，餘由上訴人負擔。
本判決第二項所命給付，於上訴人以新台幣捌拾參萬元為被上訴
人乙○○預供擔保後得假執行。
    事實及理由
一、程序方面：
  (一)按於第二審為訴之變更或追加，非經他造同意不得為之；但
    請求之基礎事實同一者，或擴張或減縮應受判決事項之聲明
    者，不在此限，民事訴訟法第446條第1項、第255條第1項第
    2、3款分別定有明文。經查：
  1.本件上訴人於原審主張依民法第113、949、767、184條第1
    項前段、185條第1項前段、第229條規定，提起本訴，並聲
    明：(一)(1)被上訴人甲○○應將年份1995，型式SILVER SPUR
    III，引擎號碼SCAZNO2CX，車身號碼SCX5 5438，牌照號碼：
    7399-DN之廠牌ROLLS ROYCE車輛（下稱系爭車輛）交付並移
    轉轉登記予上訴人；(2)如給付不能時，應與被上訴人乙○○
    連帶賠償上訴人新臺幣（下同）461萬7,000元。(二)(1)被上訴
    人應連帶給付上訴人225萬元，及自起訴狀繕本送達翌日即
    96年5月26日起至清償日止，按年息5%計算之利息；(2)並自
    96年5月22日起至返還系爭車輛之日止，按月於每月22日給
    付上訴人9萬3,750元；(3)屆期未給付時，應自翌日起至清償
    日止，按年息5%計付利息。
  2.上訴人嗣於本院審理時，將上開聲明(一)(2)部分，追加請求自
    95年4月13日起，按年息5%計付之利息；並將上開聲明(二)(2)
    部分，追加為自96年5月起至返還上開車輛之日止；另撤回
    上開聲明(二)(3)部分請求。則依上說明，上訴人上開追加及撤
    回上訴聲明，應屬合法。
  3.上訴人復於本院追加主張依民法第541條、544條規定為本件
    備位請求，並聲明被上訴人乙○○應給付上訴人250萬元，
    及自95年4月13日起至清償日止，按年息5%計算之利息，並
    撤回依無權代理部分請求等語，有準備程序筆錄可稽（見本
    院卷第54頁）。經查上訴人於本院追加備位之訴，仍係就被
    上訴人是否應返還系爭車輛或交付系爭車輛買賣所得價金之
    同一基礎事實為請求，其訴訟證據及資料具有同一性，可於
    本院審理程序中加以利用，亦屬合法。
  (二)被上訴人乙○○、甲○○受合法通知，未於言詞辯論期日到
    場，核無民事訴訟法第386條所列各款情形，爰依上訴人之
    聲請，由其一造辯論而為判決，合先敘明。
二、上訴人主張：
  (一)上訴人於93年7月1日以450萬元購買系爭車輛，嗣上訴人之
    法定代理人丙○○因另案遭羈押，被上訴人乙○○趁擔任訴
    外人宏鑫國際開發股份有限公司（下稱宏鑫公司）業務之便
    ，未經上訴人公司董事會或股東會或丙○○之授權，盜取系
    爭車輛鑰匙，再盜賣予明知無原廠證明之被上訴人甲○○。
    上訴人知悉後拒絕承認乙○○之無權代理行為，則甲○○占
    用系爭車輛即欠缺法律上原因，並使上訴人受有損害，則上
    訴人自得依民法第949、767條規定，請求甲○○返還系爭車
    輛。甲○○如給付不能時，則因被上訴人明知未獲授權仍為
    買賣，顯共同侵害上訴人之所有權，上訴人亦得依民法第
    184條第1項前段、第185條第1項前段，請求被上訴人連帶賠
    償上訴人所受損害461萬7,000元（即系爭車輛買價450萬元
    ＋牌照稅11萬7,000元＝461萬7,000元）。
  (二)又被上訴人等人未獲授權而出賣系爭車輛，致上訴人不能依
    已定計劃出租而受有損害，則上訴人亦得依民法第184條第1
    項前段、第185條第1項前段，請求被上訴人連帶賠償相當於
    租金利益之損害。而系爭車輛為最頂級車種，自買受起未及
    一年即遭盜賣，則以二年租金折合系爭車輛車價半數計算，
    被上訴人應連帶賠償225萬元（4,500,000÷2＝2,250,000）
    ，並應自96年5月起至返還系爭車輛之日止，按月連帶賠償
    上訴人9萬3,750元（2,250,000÷24＝93,750）。為此求為
    判命：(一)被上訴人甲○○應將系爭車輛交付並移轉登記予上
    訴人；如給付不能時，應與被上訴人乙○○連帶給付上訴人
    461萬7,000元。(二)被上訴人應連帶給付上訴人225萬元本息
    ，並自96年5月22日起至返還上開車輛之日止，按月於每月
    22日給付上訴人9萬3,750元，屆期未給付時，應自翌日起至
    清償日止，按年息5%計付利息等語。惟原審為上訴人敗訴之
    判決，上訴人據此提起上訴。
  (三)上訴人嗣於本院為訴之追加，就先位部分追加部分利息請求
    ，並追加備位主張縱使上訴人曾授權被上訴人乙○○出賣系
    爭車輛，則上訴人亦得依民法第541條、544條規定，請求乙
    ○○給付上訴人250萬元本息。爰先位聲明：(一)原判決廢棄
    。(二)甲○○應將系爭車輛交付並移轉登記予上訴人；如給付
    不能時，應與乙○○連帶給付上訴人461萬7,000元，並自95
    年4月13日起，按年息5%計付利息。(三)被上訴人應連帶給付
    上訴人225萬元，及自96年5月26日起至清償日止，按年息5%
    計算之利息，並自96年5月起至返還上開車輛之日止，按月
    於每月22日連帶給付上訴人9萬3,750元。(四)願供擔保請宣告
    假執行。備位聲明：乙○○應給付上訴人250萬元，及自95
    年4月13日起至清償日止，按年息5%計算之利息。
三、被上訴人乙○○則以：乙○○為上訴人公司之股東，原任宏
    鑫公司花蓮分公司經理，嗣因上訴人、宏鑫公司及訴外人立
    陽成有限公司（下稱立陽成公司）之法定代理人均遭收押禁
    見，上訴人之一切事務因而由宏鑫公司總經理盧清吉負責。
    迨丙○○遭收押約一個半月後，盧清吉表示公司需款支應營
    業費用，乙○○遂與盧清吉對外調度資金，但均遭拒絕，盧
    清吉遂表示衹剩變賣系爭車輛乙途。盧清吉與其他主管覓妥
    買主後，乙○○始與買主接洽簽約及過戶事宜，所收款項再
    交予盧清吉，並無侵權行為及不當得利等語，資為抗辯。並
    答辯聲明：上訴駁回。
四、被上訴人甲○○則以：被上訴人乙○○有權出售系爭車輛，
    業經另案民刑事判決確認在案。又甲○○於買受系爭車輛前
    ，與乙○○素昧平生，對上訴人公司狀況均不知情，並無犯
    意聯絡，有證人曾古尉琮之證詞可證。而甲○○以100萬元
    買入該車，與市價相符，且乙○○依約辦理過戶登記為甲○
    ○所有，亦無違經驗法則。本件係屬上訴人公司內部紛爭所
    致，惟被上訴人買賣行為有效，甲○○已善意取得系爭車輛
    所有權等語，資為抗辯。並答辯聲明：上訴駁回。
五、兩造不爭執之事實：
  (一)丙○○為上訴人公司之法定代理人，於93年7月1日代表上訴
    人公司以450萬元購得系爭車輛，並繳納11萬7,000元牌照稅
    ，有汽車新領牌照登記書、汽車託售合約書、使用牌照稅繳
    款書等件影本為證（見原法院96年度訴字第5051號卷第5頁
    正反面、第7頁及原審卷第22頁）。
  (二)丙○○亦為訴外人宏鑫公司之監察人，訴外人黃教程則為宏
    鑫公司之法定代理人。訴外人蔡新標即安磊公司之董事同時
    為宏鑫公司之董事，訴外人胡文華為丙○○之配偶，同時為
    上訴人及宏鑫公司之董事，且為立陽成公司之法定代理人。
    訴外人蔡佩真、黃文洋及王新炳均為宏鑫公司之董事。而丙
    ○○於95年2月23日至95年4月21日因另案受羈押，胡文華、
    黃教程亦同遭羈押。又黃教程、蔡新標、黃文洋、蔡佩真及
    王新炳因銷售上訴人公司股票及認股憑證等行為，違反證券
    交易法，經原法院以95年度重訴字第56號刑事判決各處有期
    徒刑6月確定，有公司登記資料及刑事判決影本在卷可稽（
    見原審卷第119至121、124至134頁）。
  (三)被上訴人乙○○於95年4月12日，以自己名義出售系爭車輛
    予被上訴人甲○○，約定價金為100萬元（定金30萬元、尾
    款70 萬元），並於95年4月13日將系爭車輛辦理過戶予乙○
    ○，再於95年4月17日辦理過戶予甲○○，有買賣契約、汽
    車車籍查詢影本可證（見原法院96年度訴字第5051號卷第4
    頁、原審卷第31、32頁）。
  (四)上訴人自訴被上訴人乙○○及甲○○竊盜及故買贓物罪，經
    原法院96年度自字第21號及本院96年度上易字第1010號刑事
    判決無罪確定（見原審卷第24至28頁）。訴外人立陽成公司
    自訴盧清吉竊盜等罪，亦經原法院96年度自字第66號刑事判
    決無罪（尚未確定），有該判決影本可證（見原法院卷第
    121 至123頁）。
六、兩造爭執要點為：(一)被上訴人乙○○是否無權出售系爭車輛
    ？(二)被上訴人甲○○是否取得系爭車輛所有權？(三)被上訴人
    二人是否應對上訴人負損害賠償責任？茲就兩造爭點及本院
    得心證理由分述如下：
  (一)被上訴人乙○○是否無權出售系爭車輛？
  1.按委任者謂當事人約定，一方委託他方處理事務，他方允為
    處理之契約；而受任人應自己處理委任事務；但經委任人之
    同意或另有習慣或有不得已之事由者，得使第三人代為處理
    ；又無權利人就權利標的物所為之處分，經有權利人之承認
    始生效力，民法第118條第1項、第528條、第537條分別定有
    明文。
  2.經查被上訴人乙○○先向監理單位申報系爭車輛之原廠車籍
    資料遺失，再將該車辦理過戶手續為乙○○名義，復以乙○
    ○名義出售該車予被上訴人甲○○，為兩造所不爭執。而訴
    外人盧清吉即宏鑫公司之總經理，雖於另案刑事審判中結證
    稱：上訴人之法定代理人丙○○遭羈押後，其所委任之辯護
    人蔡明熙律師至臺北看守所接見丙○○，再轉述丙○○之意
    思，表示由盧清吉負責上訴人及安鑫公司事務之處理；惟當
    時兩家公司之現金不敷支出，且需補足很多支票，另需支付
    租金等開銷，縱向股東借款仍有不足，盧清吉遂與被上訴人
    乙○○、訴外人蔡新標、宏鑫公司副總經理即訴外人黃文洋
    等人商議後，決定處分系爭車輛等語，固有審判筆錄影本在
    卷可稽（見原法院96年度自字第21號刑事卷第58頁反面至第
    61頁）。惟據此僅足以證明上訴人曾委任盧清吉處理上訴人
    之業務營運，並授與代理權；但基於委任事務之專屬性，盧
    清吉應自己處理委任事務，且除非有民法第537條但書所列
    情形，盧清吉始得使乙○○代為處理系爭車輛出賣事宜。然
    上訴人主張其並未授權乙○○出賣系爭車輛，則乙○○即應
    舉證證明其已獲上訴人之授權。惟乙○○就此並未舉證以實
    其說，足證乙○○未受上訴人之委任、亦未獲得上訴人之授
    權出賣系爭車輛，自屬無權處分。而上訴人復拒絕承認乙○
    ○出賣系爭車輛之法律行為，故乙○○與甲○○就系爭車輛
    買賣間所成立之債權行為與物權行為，均屬無效。
  3.至於上訴人自訴乙○○及甲○○竊盜及故買贓物罪，雖經原
    法院96年度自字第21號及本院96年度上易字第1010號刑事判
    決無罪確定，有如前述。惟該等刑事判決僅認定乙○○並無
    竊盜犯行、以及甲○○並無故買贓物犯行，但據此並不足以
    認定乙○○出賣系爭車輛為有權處分。蓋乙○○將其因業務
    上持有之系爭車輛出賣予甲○○，雖不構成竊盜，但仍須取
    得上訴人之授權，始為有權處分，是該等刑事判決並不足以
    為有利於乙○○之認定，附此敘明。
  (二)被上訴人甲○○是否取得系爭車輛所有權？
  1.按動產物權之讓與，非將動產交付，不生效力；又以動產所
    有權或其他物權之移轉或設定為目的，而善意受讓該動產之
    占有者，縱其讓與人無讓與之權利，其占有仍受法律之保護
    ；動產之受讓人占有動產，而受關於占有規定之保護者，縱
    讓與人無移轉所有權之權利，受讓人仍取得其所有權，民法
    第761條第1項前段、第948條、第801條分別定有明文。而所
    謂「善意」者，係指動產之受讓人不知讓與人無讓與之權利
    者而言。又汽車為動產，其所有權之移轉因交付而生效力，
    不以向監理機關聲請過戶為必要，此觀民法第761條第1項規
    定自明。
  2.經查乙○○與甲○○就系爭車輛買賣間所成立之債權行為與
    物權行為，固屬無效，有如前述。惟乙○○交付系爭車輛係
    以所有權之移轉為目的，且先過戶為自己名義後，再過戶為
    甲○○名義，自有使甲○○誤認該車屬乙○○所有之情形，
    則甲○○辯稱其善意受讓該動產之占有，即非無稽，因此即
    應認為甲○○取得系爭車輛之所有權。至於乙○○點交時，
    雖未交付原始車籍資料等文件，惟該等文件僅屬買賣附屬文
    件，並不影響甲○○善意取得之效力。
  3.而上訴人雖又主張：上訴人於93年6月12日至甲○○經營之
    通達汽車行，選購系爭車輛時，即由甲○○親自接洽、處理
    ，足見甲○○明知該車非乙○○所有，並非善意云云。惟甲
    ○○雖曾於93年間經手上訴人買受系爭車輛事宜，惟該車已
    過戶為乙○○所有，故據此並不足以證明甲○○明知乙○○
    未獲上訴人之授權而出賣系爭車輛。此外上訴人並未舉證證
    明甲○○明知乙○○無讓與系爭車輛所有權之權利，因此不
    能認為甲○○為惡意受讓系爭車輛所有權，則甲○○辯稱其
    因善意取得所有權等語，即屬可取。從而上訴人先位聲明(二)
    請求甲○○應返還系爭車輛云云，並不可採。
  (三)被上訴人二人是否應對上訴人負損害賠償責任？
  1.按因故意或過失，不法侵害他人之權利者，負損害賠償責任
    ，民法第184條第1項前段定有明文。經查被上訴人乙○○未
    受上訴人之委任，無權處分系爭車輛，致被上訴人甲○○善
    意取得該車所有權，衡情即屬侵害上訴人就該車之所有權。
    又乙○○雖辯稱：係受訴外人盧清吉即宏鑫公司總經理之命
    ，而出賣系爭車輛云云。惟衡諸一般車輛交易習慣，車輛買
    賣倘非由本人直接為買賣交易，須由本人出具讓渡書或授權
    書，俾以證明取得本人授權，為兩造所不爭執，從而乙○○
    即有義務向盧清吉取得上訴人之授權書，以憑辦理系爭車輛
    之買賣。惟乙○○並未取得上訴人之授權書，亦為乙○○所
    不爭執，而乙○○因過失未取得上訴人之授權書，即逕行將
    系爭車輛出賣並交付甲○○，致上訴人喪失該車所有權，其
    間有相當因果關係，故上訴人先位聲明請求乙○○應依民法
    第184條第1項前段規定負損害賠償責任，即屬有據。
  2.又系爭車輛為84年間出廠之ROLLS ROYCE廠牌車輛，經上訴
    人於93年7月1日以450萬元購得，為兩造所不爭執，是據此
    足證該車於93年間雖已使用９年，惟尚具殘值450萬元。而
    系爭車輛經訴外人鑫權威國際有限公司鑑定結果，為勞斯萊
    斯頂級車款，於93年7月間既以450萬元購入，則於95年4月
    12日賣出時，其殘值應為250萬元，有鑑價證明一份在卷可
    稽（見原審卷第19頁），則上訴人因乙○○無權處分所受之
    損害應為250萬元。故上訴人主張其所受損害為93年間買受
    價格450萬元加計牌照稅11萬7,000元共計461萬7,000元，並
    先位聲明(二)請求乙○○給付給付上訴人461萬7,000元云云，
    於250萬元範圍內，即屬有據；逾此部分請求，並不可採。
  3.次按給付無確定期限者，債務人於債權人得請求給付時，經
    其催告而未為給付，自受催告時起，負遲延責任；其經債權
    人起訴而送達訴狀，或依督促程序送達支付命令，或為其他
    相類之行為者，與催告有同一之效力，民法第229條第2項定
    有明文。而被上訴人乙○○雖因無權處分而侵害上訴人系爭
    車輛所有權，對上訴人負有損害賠償責任，惟兩造並未約定
    給付期限，故本件應以上訴人於96年5月間起訴、並於起訴
    狀繕本送達於乙○○之翌日即96年5月26日，始發生催告之
    效力，因此乙○○應自96年5月26日起，始負給付遲延責任
    。從而上訴人先位聲明(二)主張乙○○應自95年4月13日起至
    清償日止給付法定遲延利息云云，於自96年5月26日起至清
    償日止部分為可採，逾此部分請求，並不可採。
  4.上訴人另主張因被上訴人乙○○之侵權行為，致上訴人喪失
    預定出租之利益，即參考訴外人格上租車公司普通車租賃每
    日6,250元，以其半數即3,125元計算，上訴人受有相當於二
    年租金損失為225萬元（計算式：每月租金為3,125元×30＝
    9萬3,750元，每年租金為9萬3,750元×12＝112萬5,000元，
    二年租金為112萬5,000元×2＝225萬元）云云。惟上訴人並
    未舉證證明其有何關於出租系爭車輛之已定計劃，是上訴人
    先位聲明(三)部分之主張，並不可採。
  5.另被上訴人甲○○不知被上訴人乙○○無讓與系爭車輛所有
    權之權利，已如前述，因此甲○○依民法第948條、第801條
    規定，善意取得系爭車輛所有權，即無侵害上訴人之權利可
    言。故上訴人先位聲明(二)請求甲○○交付並移轉登記系爭車
    輛，並請求甲○○與乙○○連帶賠償損害云云，即屬無據，
    應駁回上訴。
  (四)從而上訴人先位之訴有理由部分，被上訴人乙○○本即應給
    付上訴人250萬元本息，有如前述；則上訴人備位之訴部分
    ，雖另依委任關係請求乙○○應給付250萬元本息云云，惟
    既與先位之訴勝訴部分相同，則備位之訴即無庸審酌，附此
    敘明。
七、綜上所述，先位之訴部分，上訴人主張依民法第184條第1項
    前段規定，請求被上訴人乙○○給付250萬元，及自96年5月
    26日起至清償日止加計法定遲延利息，為屬正當，應予准許
    ，超過部分，上訴人之請求並非正當。上開應准許部分，原
    審失察，未予詳酌，遽為上訴人敗訴判決，尚有違誤，上訴
    人此部分上訴為有理由，應由本院予以廢棄改判如主文第二
    項所示。至於上開不應准許部分，上訴人之請求，並非正當
    ，原審判決上訴人敗訴，並無不合。上訴人就此部分上訴求
    予廢棄改判，為無理由，應駁回其上訴。又上訴人先位聲明
    (二)請求賠償所有權之損害461萬7,000元本息部分，在250萬
    元本息範圍內為有理由，則就備位之訴請求賠償因處理委任
    事務所造成之損害250萬元本息部分，即無庸審酌；而先位
    聲明(二)超過部分250萬元本息部分，上訴人並未以備位之訴
    為請求，本院亦無從審酌，併予敘明。另上訴人追加利息之
    訴亦非正當，併應駁回。上訴人陳明願供擔保以代釋明，聲
    請宣告假執行，就其勝訴部分核無不合，爰酌定相當擔保金
    額予以准許。
八、因本件事證已臻明確，兩造其餘主張、陳述及所提之證據，
    經本院審酌後認與判決結果不生影響，爰不逐一論列，附此
    敘明。
九、據上論結，本件上訴為一部有理由，一部無理由。依民事訴
    訟法第450條、第449條第1項、第79條、第463條、第385條
    第1項前段、第390條第2項，判決如主文。
中    華    民    國    98    年    5    月     26    日
                  民事第七庭
                        審判長法  官  鄭三源
                              法  官  王聖惠
                              法  官  邱  琦
正本係照原本作成。
如不服本判決，應於收受送達後20日內向本院提出上訴書狀，其
未表明上訴理由者，應於提出上訴後20日內向本院補提理由書狀
（均須按他造當事人之人數附繕本）上訴時應提出委任律師或具
有律師資格之人之委任狀；委任有律師資格者，另應附具律師資
格證書及釋明委任人與受任人有民事訴訟法第466條之1第1項但
書或第2項（詳附註）所定關係之釋明文書影本。
中    華    民    國    98    年    5     月    26    日
                              書記官  廖艷莉
附註：
民事訴訟法第466條之1（第1項、第2項）：
對於第二審判決上訴，上訴人應委任律師為訴訟代理人。但上訴
人或其他法定代理人具有律師資格者，不在此限。
上訴人之配偶、三親等內之血親、二親等內之姻親，或上訴人為
法人、中央或地方機關時，其所屬專任人員具有律師資格並經法
院認為適當者，亦得為第三審訴訟代理人。


司法院資訊處製作；財團法人民間司法改革基金會備份。
